最高法院刑事判決　　　　　　九十六年度台上字第五六四三號
上　訴　人
即 自訴 人　甲○○
自訴代理人　黃建雄律師
被　　　告　乙○○
　　　　　　丙○○
上列上訴人因自訴被告等業務過失致人於死案件，不服台灣高等
法院高雄分院中華民國九十六年八月七日第二審判決（九十五年
度醫上訴字第六號，自訴案號：台灣高雄地方法院九十一年度自
字第三三五號），提起上訴，本院判決如下：
    主  文
原判決撤銷，發回台灣高等法院高雄分院。
　　理　由
本件原判決以自訴意旨略稱：被告乙○○、丙○○（下稱被告等
）均係址設高雄縣旗山鎮○○路六一八號廣聖醫院之醫師，緣上
訴人即自訴人甲○○之父郭名敦於民國八十九年間發現罹患胰臟
癌，同年在國立台灣大學醫學院附設醫院開刀，於九十、九十一
年間繼續在長庚紀念醫院高雄醫學中心（下稱長庚醫院）進行化
學藥物治療，因化療後身體孱弱，遂由其子郭自崇陪同於九十一
年六月一日前往廣聖醫院接受門診，並由丙○○負責看診及注射
營養針；同年月三日九時許，郭名敦復由其子郭自崇陪同前往廣
聖醫院回診，由乙○○負責看診，抽血檢查後，認為有貧血現象
，乙○○表示郭名敦應住院輸血，郭名敦即辦理住院並接受輸血
，惟乙○○疏未注意郭名敦當時白血球數值低下，免疫力極差，
竟未安排郭名敦住隔離病房或建議轉院，亦未考慮郭名敦可能有
細菌性感染之敗血性休克，且郭名敦當時已向乙○○陳述有咳嗽
及濃痰等症狀，乙○○竟未安排照肺部Ｘ光檢驗，以致未及時察
覺郭名敦咳嗽乃肺炎所致，嗣郭名敦於輸血過程中出現高燒、劇
咳及濃痰等症狀，輸血後發生呼吸窘迫、血氧濃度不足之狀況，
乙○○應注意其可能併發感染，能注意卻疏未注意，未予安排Ｘ
光檢查，草率認定郭名敦為輸血後過敏反應，致未正確診斷出郭
名敦罹患肺炎，被告等復未適時對郭名敦檢驗血氧濃度，僅給予
氧氣，在郭名敦休克後，又僅給予氧氣面罩，未進一步適時做插
呼氣管施予人工呼吸等處置，以致郭名敦於同年月四日九時五十
分轉院送至長庚醫院急救時，已呈呼吸衰竭狀況，經長庚醫院施
行氣管插管術仍回天乏術。又郭名敦在輸血過程中，因細菌感染
引發敗血症，此時本應使用正確之第三代抗生素，丙○○竟於九
十一年六月四日二時四十分郭名敦已經休克時，才囑咐護士施打
療效較差之第一代抗生素，以致無法抑制病菌滋生（後來在長庚
醫院檢驗出郭名敦血液中有綠膿桿菌），導致郭名敦因敗血症死
亡，且廣聖醫院既無法驗動脈血、檢驗血中氧氣濃度，竟未建議
郭名敦轉院，致錯失救命之黃金時間，被告等有上述醫療疏失，
使郭名敦最後因敗血性休克、胰臟癌之呼吸衰竭而死亡，因認被
告等均犯有刑法第二百七十六條第二項之業務過失致人於死罪嫌
云云。但經審理結果，認為不能證明被告等犯罪，因而維持第一
審諭知被告等均無罪之判決，駁回上訴人在第二審之上訴，固非
無見。
惟查：原判決以廣聖醫院自九十一年六月三日二十二時起至翌日
八時止，係由醫師朱毅祥負責診治郭名敦，被告等並未對郭名敦
之病情為判斷及處理等理由，據謂被告等均無上訴人所指因醫療
過失致郭名敦死亡之犯行（見原判決第四頁第十七行至第二十五
行）。然醫療機構應置負責醫師一人，對其機構醫療業務，負督
導責任；醫院、診所因限於設備及專長，無法確定病人之病因或
提供完整治療時，應建議病人轉診，被告等行為時之醫療法第十
五條第一項、第五十條第一項前段分別定有明文。依卷內資料，
乙○○係廣聖醫院之院長，郭名敦於九十一年六月三日上午九時
三十分許至廣聖醫院門診時，係由乙○○為其看診，郭名敦當時
之血壓為 70/40mmhg，經診斷結果為「休克，原因不明」及「胰
臟癌，術後復發」；另依教科書所擷示之休克急救加護治療條件
，以廣聖醫院當時之環境設備規模而言，應不具備充分給予病患
（郭名敦）加護治療之能力，依理應建議該病患轉診，但乙○○
卻建議郭名敦住院，並收容郭名敦在廣聖醫院住院治療（見第一
審卷第一宗第四十四頁廣聖醫院住院病歷摘要表、第六十四頁護
理記錄、第三四七頁廣聖醫院函；同卷第二宗第五十二頁行政院
衛生署醫事審議委員會《下稱醫事審議委員會》第000000
0號鑑定書十之(六)及之(八)、(1)所載）。倘若無訛，乙○○既為廣
聖醫院之院長，其是否即為該醫院之負責醫師？如是，其就該醫
院之醫療業務自應負督導之責，則其對廣聖醫院當時之設備、規
模並不具備充分給予郭名敦加護治療之能力，似應知悉，且經其
於門診時診斷結果，既認郭名敦休克之原因不明，依上開說明，
自應建議郭名敦或其家屬，轉送郭名敦至其他具備加護治療能力
之醫院診治，乃竟仍建議郭名敦住院，並收容郭名敦於廣聖醫院
住院治療，終致郭名敦在該醫院住院期間因病情轉劇而告死亡，
乙○○此項行為與郭名敦之死亡間有無相當因果關係？能否謂其
對郭名敦之死亡並無疏失？即仍值詳酌；又依卷附廣聖醫院之病
程記錄、護理記錄所載，該醫院之醫師朱毅祥於九十一年六月三
日二十三時許對郭名敦之診斷為：「R/O Bronchopneumonia」（
即疑似「肺炎」），體溫為38.6℃，即使用針對輸血反應之類固
醇予以治療（即病程記錄所載「Try solucortef for the possi
bility of blood transfusion reaction」）；於同年月四日二
時四十分許復對郭名敦診斷，結果認可能係「sepsis」（即「敗
血症」），並使用抗生素 Antibiotics（即病程記錄所載「Give
antibiotics for the possibility of sepsis」）及Cefazolin
治療（見第一審卷第一宗第四十五頁、第六十四頁反面）。但依
上訴人提出之吳炳華、楊靖慧所著「各種感染抗生素使用規範」
則記載：腫瘤病人在進行化療後常會併發「白血球低下」，其中
一部分病人會有發燒情形，一旦受到感染，可能很快就會進入「
sepsis」（即敗血症）之狀態，所稱發燒（ Fever），係指單一
口溫大於38.3℃或是體溫大於38℃持續超過一小時（見第一審卷
第二宗第三二０頁），及其所提腫瘤護理學會會刊第六卷第一期
所刊登之文章亦記載：癌症病人之感染現象，「發燒」經常是首
先且唯一出現之徵兆，因此，一旦癌症病人有發燒情形出現，一
定要儘快處理，否則，很快就會有「敗血症」或「敗血性休克」
之情形出現，首先應必須給予能控制革蘭氏陽性及陰性菌之「廣
效型抗生素」，而對於嗜中性白血球缺少症之病人，尤須考慮「
綠膿桿菌」，通常建議使用「二種或多種」抗生素，因合併使用
之療效為75%，遠比單一使用之療效37%為高（見第一審卷第二宗
第三一七頁）各等語。而「綠膿桿菌」屬於格（革）蘭氏陰性菌
（見原審卷第六十八頁醫事審議委員會第0000000號鑑定
書記載），郭名敦嗣於轉送長庚醫院後，該醫院亦自其血液中檢
驗出「綠膿桿菌」（見第一審卷第一宗第四五一頁）。另據證人
朱毅祥於第一審亦證陳其於郭名敦住院當晚意識到郭名敦可能是
敗血性休克後，曾向郭名敦之子建議將郭名敦轉院，否則郭名敦
可能有生命危險，但其感覺郭名敦之子不願轉院，乃在凌晨向丙
○○報告，由丙○○親到醫院向郭名敦之子解釋何以需轉院（見
第一審卷第二宗第二六四頁、第二六五頁）。再依上訴人於第一
審時所提出其與丙○○間之電話錄音譯文記載，丙○○於電話中
並已坦陳其曾於九十一年六月四日凌晨二點多到廣聖醫院，且係
按照正常之發燒情況為郭名敦作醫療處理（見第一審卷第二宗第
二０八頁）。如均屬實，丙○○既因朱毅祥醫師之上開報告，而
於九十一年六月四日凌晨二點多至廣聖醫院，以郭名敦病情緊急
有生命危險之虞為由，要求郭名敦之子將郭名敦轉院，並對已出
現「敗血性休克」及「發燒」情況之癌症病人郭名敦作醫療處理
，則其對當時郭名敦之病情及朱毅祥醫師治療方式，似已有所瞭
解，何以其就朱毅祥醫師僅對郭名敦施以一般抗生素Antibiotic
s 及僅對「克列伯氏肺炎桿菌」有效，但對「綠膿桿菌」無效之
抗生素 Cefazolin等治療方式，未予修正？或改對郭名敦施以二
種或多種之「廣效型抗生素」治療？卻仍依正常之發燒情況為郭
名敦作醫療處理？丙○○此時對郭名敦所為之醫療處理有否疏失
？亦不無深入研求餘地。實情為何？為明真相並維護公平正義，
自應詳予調查釐清，乃原審未根究明白，對上訴人主張乙○○明
知依廣聖醫院之設備、規模並不具備給予郭名敦加護治療之能力
，竟仍建議、收容郭名敦在該醫院住院治療，其此行為對郭名敦
之死亡應有過失云云（見第一審卷第三宗第一頁，原審卷第二十
九頁正、反面），暨其所提上開「各種感染抗生素使用規範」及
腫瘤護理學會會刊文章之內容是否可採，理由內復未置一詞，遽
行判決，自嫌速斷而難昭折服。上訴意旨指摘原判決違背法令，
非無理由，應認原判決有撤銷發回更審之原因。
據上論結，應依刑事訴訟法第三百九十七條、第四百零一條，判
決如主文。
中　　華　　民　　國　九十六　年　　十　　月　二十五　日
                      最高法院刑事第十庭
                          審判長法官  謝　俊　雄
                                法官  陳　世　雄
                                法官  魏　新　和
                                法官  吳　信　銘
                                法官  徐　文　亮
      本件正本證明與原本無異
                                      書  記  官
中　　華　　民　　國　九十六　年　　十　　月　 三十 　日
                                                      Ｚ
